【裁判字號】    88,重上,101
【裁判日期】    890321
【裁判案由】    土地所有權移轉登記
【裁判全文】
臺灣高等法院臺中分院民事判決  八十八年度重上字第一○一號
      上  訴  人  甲○○
      訴訟代理人  林春祥律師
      被上訴人    乙○○      .
                              .
右當事人間土地所有權移轉登記事件，上訴人對於中華民國八十八年七月二十日臺灣
臺中地方法院八十五年重訴字第二九號第一審判決提起上訴，本院判決如左：
      主      文
上訴駁回。
第二審訴訟費用由上訴人負擔。
      事      實
甲、上訴人方面：
一、聲明：求為判決：(一)原判決廢棄。(二)被上訴人應將坐落台中縣大甲鎮○○段六八
    二號，地目田、面積０點０五九六八七公頃、及同段五五三號，地目田，面積０
    點二四三七八三公頃土地辦理所有權移轉登記與上訴人。(三)被上訴人應給付上訴
    人新台幣（下同）八十七萬七千四百五十三元，及自民國七十九年十月十六日起
    至清償日止，按週年利率百分之五計算之利息。(四)第一、二審訴訟費用由被上訴
    人負擔。(五)聲明第三項上訴人願供擔保請准宣告假執行。
二、陳述：除引用原判決書之記載外，補稱：
    (一)坐落台中縣大甲鎮○○○段第三二之二號，面積０點三五三五公頃；同段第三
      二之三號，面積０點二三七一公頃；同段第三二之五號，面積０點０五七二公
      頃；同段第三二之六號，面積０點０五三二公頃土地，由被上訴人出租與上訴
      人，兩造於五十九年間協議終止租約，由被上訴人將前揭第三二之二號土地收
      回出賣與訴外人東洋食品股份有限公司（以下簡稱為東洋公司），而前揭第三
      二之六號、第三二之三號、及第三二之五號土地，則分由被上訴人讓與上訴人
      取得，業經証人許其昌、許其振、許其欣等在原審法院七十九年訴字二四八九
      號及証人許其昌在鈞院八十年上字第一號租佃爭議事件結証甚詳，與証人高照
      雄、高其中、王清井、張萬、林葆恭在該八十年上字第一號租佃爭議事件結証
      之情形相符，該案業經鈞院八十八年上更（四）字第八號民事判決認定三二之
      三號及同段第三二之五號土地已讓與上訴人，並經最高法院八十八年台上字第
      一六二九號民事判決駁回被上訴人之上訴確定。而第三二之三號、及第三二之
      五號土地於八十四年五月一日因地籍圖重測，分別變更為台中縣大甲鎮○○段
      五五三號，面積０點二四三七八三公頃，及第六八二號，面積０點０五九六八
      七公頃，有土地登記簿謄本可稽。
    (二)被上訴人依協議應將系爭土地讓與上訴人，已如前述，當時約定被上訴人於耕
      地租約向鎮公所辦理註銷登記，並將系爭土地辦理移轉登記與上訴人等情，業
      經証人高照雄於原審八十五年九月二十三日、及証人高照雄、姚建清於原審八
      八年一月二十五日審理中結証甚詳，証人均証稱三七五租約註銷後放給佃農，
      原審筆錄記載：「等三七五後」，顯有遺漏，請求再通知証人到場証明，上訴
      人在另案租佃爭議事件中雖陳稱：「王明鏡稱要錢找代書辦，結果他沒辦就出
      國了」、「找不到地主其人」，惟其真意係王明鏡未履行協議便出國，上訴人
      找不到地主共同辦理註銷登記及移轉登記，因上訴人為高齡不識字之老農，無
      法作完整週延之陳述，且法官亦未深入追問，上訴人及高照雄亦不知要向那一
      機關辦註銷，故上訴人、及証人高照雄均未提及至鎮公所註銷，惟上開証人既
      在原審法院結証兩造有約定三七五租約註銷後辦理系爭土地過戶之事實，原審
      判決理由謂上訴人未舉証以實其說云云，顯有誤會，而台中縣政府於八十三年
      六月七日核備註銷終止系爭土地之耕地租約，亦有台中縣大甲鎮公所八十八年
      一月四日八八甲鎮民字第○○○一六號函、及附租約登記卡附原審卷可証。足
      証上訴人於八十五年一月四日訴請辦理所有權移轉登記，時效尚未消滅。兩造
      既約定俟上訴人放棄三二－二號土地占有，耕地租約註銷後辦理所有權移轉登
      記，有証人土地代書張萬可証，請求通知該証人到場証明，而耕地粗約之註銷
      非上訴人所能片面申請，上訴人請求權尚不能行使，且上訴人未交還三二－二
      號土地，被上訴人不同意註銷，故請求權時效不能進行，自非於兩造協議時起
      算，原審判決謂上訴人已逾請求權時效，亦有誤會。
    (三)三二之六號土地由台中縣政府徵收，被上訴人於七十九年十月十五日向台中縣
      政府領取補償費八十七萬七千四百五十三元，該補償費應由上訴人領取，被上
      訴人擅自領取，自屬不當得利，應返還上訴人，原審謂政府徵收發給補償地價
      ，仍以徵收時之土地所有權人即被上訴人為受領權利人，受領該補償地價即非
      可認係不當得利云云，亦有誤會。
    (四)証人張萬於準備程序結証：「土地分割後有說一半要給東洋食品，一半要給佃
      農，這是分割時我聽林葆恭說的，那時我、王明鏡、林葆恭都在場，另我只聽
      過已無印象是何人所言，說土地要等到公所註銷三七五租約後再辦理過戶」（
      鈞院卷五十八頁反面）等語甚詳，且當時既僅有王明鏡、林葆恭及土地代書張
      萬三人在場，則表明等三七五租約註銷後，再作所有權移轉登記者，當然是被
      上訴人之代理人王明鏡、林葆恭，應毋庸疑。再証人高照雄於準備程序結証：
      「林葆恭說租約註銷之後，要把一半的所有權移轉登記給甲○○，當時林葆恭
      有說他代理王明鏡」「我在原審之証言說三七五以後再放給佃農，我的意思是
      說三七五租約註銷之後」（同卷六十九頁反面）等語，足証明被上訴人之代理
      人林葆恭確有說等三七五租約註銷後辦移轉登記等情。
    (五)兩造約定三七五租約註銷後辦移轉登記等，即為附期限之法律行為，始期未屆
      至，上訴人尚不能行使請求權，被上訴人於八十三年五月十七日向大甲鎮公所
      申請註銷租約，台中縣政府於同年六月七日核備，有耕他租約登記卡附原審卷
      可稽，則上訴人於八十五年一月四日起訴，未逾請求權時效。原審判決理由謂
      兩造協議時起上訴人即得請求移轉系爭土地所有權，顯有違誤。
三、證據：除引用原審立證方法外，並請求傳訊証人張萬、高照雄。
乙、被上訴人方面：
    被上訴人經本院函請外交部條約法律司函轉駐西雅圖辦事處合法通知，於準備程
    序、及言詞辯論期日均未到場，亦未提出任何書面陳述。
      理      由
一、本件被上訴人經合法通知，未於言詞辯論期日到場，核無民事訴訟法第三百八十
    六條所列各款情形，爰依上訴人聲請，由其一造辯論而為判決。
二、本件上訴人起訴主張：坐落台中縣大甲鎮○○○段第三二之二地號面積０、三五
    三五公頃、同段第三二之三地號面積０、二三七一公頃、同段第三二之五地號面
    積０、０五七二公頃、同段第三二之六地號面積０、０五三二公頃土地，由被上
    訴人出租與上訴人，訂有私有耕地租約書，兩造於五十九年間協議終止租約，由
    被上訴人將其中之三二之二地號土地收回，出賣與訴外人東洋公司，而三二之六
    、第三二之三、及第三二之五地號土地，則由被上訴人讓與上訴人取得，並約定
    於辦理終止租約向鎮公所註銷租約後，辦理所有權移轉登記予上訴人，因此之故
    由上訴人取得之上開土地，仍由上訴人繼續耕作使用，不再收取租金，嗣後三二
    之六地號土地，由台中縣政府徵收，被上訴人於七十九年十月十五日向台中縣政
    府領取補償費八十七萬七千四百五十三元，該補償費本應由上訴人領取，被上訴
    人擅自領取，自屬不當得利，應將該補償費返還上訴人，而三二之三、及三二之
    五地號土地，於八十四年五月一日因地籍圖重測，分別變更為台中縣大甲鎮○○
    段五五三地號、面積０、二四三七八三公頃，及六八二地號、面積０、０五九六
    八七公頃，爰依兩造上開協議請求被上訴人應將五五三、六八二地號土地移轉所
    有權登記予上訴人等語；被上訴人則以：其從未與上訴人有任何關於終止系爭土
    地租約之協議，倘兩造間確曾有協議，上訴人應請求上訴人移轉所有權登記猶恐
    不及，而無自行再辦理續訂租約之理，惟上訴人卻於六十二年、六十八年、及七
    十四年間，三次單獨向租約登記機關即台中縣大甲鎮公所申請續約，足見上訴人
    前開主張並非事實，又証人林葆恭，並非被上訴人之代理人，不能代被上訴人與
    上訴人成立上開協議，且林葆恭在另案證稱未曾與上訴人有任何關於系爭土地之
    約定者，至證人高照雄、姚建清，附合上訴人之主張，且其等證述前後不一，又
    縱上訴人主張兩造有於五十九年間成立該協議屬實，惟距今已逾二十六年，上訴
    人之本件請求權時效亦已罹於時效而消滅，被上訴人自得拒絕履行等語，資為抗
    辯。
三、上訴人主張其向被上訴人承租上開土地，並訂立私有耕地租約，嗣後三二之二地
    號土地由訴外人東洋公司興建廠房使用，三二之六地號土地則由台中縣政府徵收
    ，被上訴人並於七十九年十月十五日向該府領取補償費八十七萬七千四百五十三
    元一節，為被上訴人於原審所不爭執，並據上訴人提出之台灣省台中縣私有耕地
    租約書一件、土地登記簿謄本二件、及徵收土地各項補償費明細表一件為証，堪
    信上訴人此部分之主張為真實。惟上訴人主張兩造於五十九年間協議終止系爭土
    地租約，被上訴人收回三二之二地號土地，出賣與訴外人東洋公司，三二之六、
    三二之三、及三二之五地號土地，則由被上訴人讓與上訴人取得，並約定於向鎮
    公所註銷租約後，即辦理所有權移轉登記予上訴人一節，則為被上訴人所否認，
    並辯以：
    (一)被上訴人從未與上訴人協議終止系爭土地租約，而讓與其中之三二之三、三二
    之五、三二之六地號土地，倘兩造間確有協議終止，上訴人何以於六十二年、六
    十八年、及七十四年間再向台中縣大甲鎮公所申請續約；(二)又縱於五十九年間有
    成立該協議，惟距今已逾十五年，請求權亦已罹於時效而消滅，被上訴人自得拒
    絕履行等語，經查：
  (一)上訴人於五十六年五月間，與被上訴人訂立私有耕地租約書，承租被上訴人所有
    坐落台中縣大甲鎮○○○段三二－二、三二－三、三三－五、及三二－六地號土
    地，於五十九年底因訴外人東洋公司為擴建廠房，須使用系爭同段三二－二號土
    地全部，經由上訴人居間媒介，由被上訴人授權其父王明鏡出面以每甲六十萬元
    之價格，將該筆土地出賣與該公司，並向上訴人收回該部分土地，其餘三二－三
    、三二－五、三二－六地號土地則應允讓與予上訴人，並終止上開耕地租約，訴
    外人東洋公司於買受該土地，則簽發彰化銀行大甲分行為付款人，六十年十月二
    十八日、十二月十日期，票號各為七二五七九五號、七三七四四六號、面額各五
    萬元之支票二紙，交付上訴人轉交被上訴人之父王明鏡，並由王明鏡及被上訴人
    之母王月娟分別提示兌領等情，已據證人即該公司總經理許其昌、股東許其欣、
    許其振於被上訴人請求上訴人返還系爭土地事件中供證無訛（見原審七十九年度
    訴字第二四八九號租佃爭議卷第六九頁、本院八十年度上字第一號卷(一)第九一至
    九三頁、一三三、一三四、一七三至一七四頁、卷(二)第三八至四一頁），又查被
    上訴人於六十年十二月八日經由其父王明鏡出面委託代書張萬為代理人，申請台
    中縣大甲地政事務所複丈分割同段三二－一號土地，其複丈原因為「買賣及三七
    五面積確定分割」，附記「分割為三筆」，並於申請書上蓋章乙節，有該所八十
    一年一月九日八一甲地測字第○二四七號函附土地複丈申請書、及土地登記簿謄
    本可稽（見上開上字卷(一)第一七八至一八○頁），並經證人張萬於該事件中到庭
    結證屬實，並證稱：「叫我辦分割時，有說一部分要給佃農，一部分要賣，當時
    是林葆恭叫我到他家去辦，當時王明鏡也在場」、「林葆恭與王明鏡都有說東洋
    要買去作工廠」、「他（王明鏡）說以後才辦理（所有權移轉登記）」、「我也
    處理過乙○○租佃的土地，當時地主要收回時給佃農一半」（見上開上字卷(一)第
    一九一至一九三頁），另證人林葆恭亦到庭證稱：「王明鏡為我內弟，於二十年
    前在台北打電話給我，請我代理到場會同指界分割系爭土地」，「我猜想大概是
    土地買賣，這事情過後我到日本十八年才回來，聽說在訴訟，我也覺得很奇怪，
    為何這麼久尚未過戶」、「王明鏡土地賣東洋公司我知道」等語（見上開上字卷
    (三)第三三至三五頁），又兩造於達成協議後，被上訴人即未再向上訴人收取租金
    ，東洋公司於系爭土地興建廠房，被上訴人亦從未阻止，亦為被上訴人於該租佃
    爭議事件中所不爭執之事實，再查上訴人原承租系爭土地面積共為○‧七○一○
    公頃，出賣予東洋公司之同段三二－二地號土地面積為○‧三五三五公頃，其餘
    三二－三地號面積為○‧二三七一公頃、三二－五地號面積為０、０五七二公頃
    、三二－六地號面積為０、０五三二公頃，參諸證人張萬上開證述：當時地主要
    收回時給佃農一半等情，而核兩造各半所分配得土地面積亦大致相當，苟被上訴
    人未允上訴人取得該部分土地，衡情上訴人應無任意放棄承租土地之權利，而任
    由被上訴人收回一半出賣予訴外人東洋公司，從而；上訴人主張兩造協議由其交
    還一半土地為代價，取得其餘土地之所有權一節，洵非無據。因之；被上訴人與
    訴外人東洋公司不僅成立上開買賣契約，亦與上訴人間成立讓與系爭土地之協議
    ，要無疑義，且兩造間上開租佃爭議事件，亦同此認定，並經最高法院於八十八
    年七月二十三日判決駁回被上訴人上訴確定，有該院八十八年台上字第一六二九
    號民事判決一件在卷可稽。至上訴人於協議終止租約後，仍於六十二年、六十八
    年、及七十四年間向台中縣大甲鎮公所申請續約一節，有該私有耕地租約書可據
    ，惟此乃系爭土地一直遲未辦理所有權移轉登記，而仍登記在被上訴人名下之故
    ，上訴人為保障己身權益所為之權宜措施，要不得以上訴人為該續約行為，即認
    兩造間無成立上開協議之事實，被上訴人此部分所辯，核與事實不符，不足採信
    。
  (二)依兩造系爭協議，系爭三二－三、三三－五、及三二－六地號土地，既已讓與上
    訴人，被上訴人本負有移轉所有權登記與上訴人之義務，惟查兩造間之協議係於
    五十九年底即成立，為上訴人自認在卷。上訴人雖主張：兩造協議時約定被上訴
    人向鎮公所辦理註銷租約登記，並將系爭土地辦理移轉登記與上訴人，該租約註
    銷之協議乃附期限之法律行為，於八十三年間辦理註銷租約前，始期尚未屆至，
    ，迄今時效尚未消滅等語。經查：証人高照雄、姚建清分別於原審均結証稱：三
    七五租約註銷後放給佃農等語，及証人張萬於本院準備程序結証稱：「土地分割
    後有說一半要給東洋食品，一半要給佃農，這是分割時我聽林葆恭說的，那時我
    、王明鏡、林葆恭都在場，另我只聽過已無印象是何人所言，說土地要等到公所
    註銷三七五租約後再辦理過戶」（本院卷五十八頁反面）、以及証人高照雄於本
    院準備程序中結証稱：「林葆恭說租約註銷之後，要把一半的所有權移轉登記給
    甲○○，當時林葆恭有說他代理王明鏡」、「我在原審之証言說三七五以後再放
    給佃農，我的意思是說三七五租約註銷之後」（同上卷六十九頁反面）等語，由
    以上証詞固可認兩造確於五十九年間約定註銷三七五租約後，辦理系爭土地之所
    有權移轉登記。按耕地租約之訂立、變更、終止或續訂登記，應由出租人會同承
    租人於登記原因發生日起三十日內，向當地鄉  (鎮、市、區)公所申請，出租人
    或承租人不會同申請登記時，得由一方陳明理由，檢附相關證明文件，單獨申請
    登記。前項單獨申請登記，鄉  (鎮、市、區)公所應通知他方於接到通知之日起
    二十日內提出書面意見，逾期未提出者，由該管鄉  (鎮、市、區)公所逕行登記
    。八十五年八月十三日修正前臺灣省耕地租約登記辦法第二條定有明文。依上開
    辦法規定，耕地租約之訂立、變更、終止或續訂登記，於出租人不會同承租人登
    記於時，既可由承租人單方申請之，則本件被上訴人不會同辦理系爭租約註銷登
    記，上訴人並非不得依前開規定單獨申請登記，行政程序上並無被上訴人協同辦
    理之必要；又兩造約定於辦理註銷租約登記後，再為土地所有權移轉登記，該項
    約定僅為行政手續所必然，並非約定期限，核其性質並非附期限之法律行為，且
    辦理註銷租約之行為，依上開登記辦法，上訴人本可單獨辦理為之，上訴人卻遲
    至八十三年間始單方向台中縣大甲鎮公所申請註銷租約，有台中縣大甲鎮公所八
    十八年一月四日八八甲鎮民字第○○○一六號函附之租約登記卡、及台中縣政府
    八十三年六月七日八三府地權字第一二七六一五號核備註銷租約函在卷可稽（附
    於原審卷(二)第十至十一頁），而於八十五年一月四日才向原審起訴請求系爭土地
    所有權移轉登記。按請求權，因十五年間不行使而消滅；消滅時效，自請求權可
    行使時起算。民法第一百二十五條前段、第一百二十八條前段亦有明文。又債權
    請求權除附期限或條件者，應自期限屆滿或停止條件成就始得行使外，其餘均應
    自債權成立時起算，不因債務人拒絕給付而受影響，上開註銷租約之約定，既非
    附期限之法律行為，應自五十九年間兩造土地讓與協議成立時即得請求，上訴人
    於八十五年一月四日始提起本件訴訟，顯已逾十五年請求權時效期間，被上訴人
    以請求權已罹於時效而消滅，拒絕履行，自非無據；又系爭土地既未辦理所有權
    移轉登記予被上訴人，登記名義人仍為被上訴人，則台中縣政府徵收其中之三二
    之六地號土地，發給補償費時，自應通知徵收時之土地所有權人即被上訴人為受
    領權利人，因之；被上訴人於七十九年十月十五日向台中縣政府領取該土地之補
    償費八十七萬七千四百五十三元，係基於法律上合法地位領取，尚難認係不當得
    利，從而；上訴人於請求權罹於時效後，始為本件所有權移轉登記請求，及依不
    當得利法律關係請求被上訴人返還該補償費暨自領取時之利息，均難認有理由。
四、綜上所述，上訴人本於兩造系爭協議請求被上訴人應將坐落台中縣大甲鎮○○段
    六八二地號、及同段五五三地號土地辦理所有權移轉登記予上訴人，及應給付上
    訴人台中縣大甲鎮○○○段第三二之六地號土地之徵收補償費八十七萬七千四百
    五十三元，及自領取該補償費之翌日即七十九年十月十六日起至清償日止，按週
    年利率百分之五計算之利息，為無理由，其假執行之聲請亦失所依附，原審為上
    訴人敗訴之判決，及駁回假執行之聲請，並無不合，上訴意旨猶執詞指摘原判決
    不當，求予發棄改判，為無理由，應予駁回
五、本案事實已臻明確，兩造其餘攻擊防禦方法，不足以影響本判決結果，爰不一一
    論述，併此敘明。
據上論結：本件上訴為無理由，依民事訴訟法第四百四十九條第一項、第七十八條、
第四百六十三條、第三百八十五條第一項前段判決如主文。
中      華      民      國    八十九    年      三      月    二十一    日
~B1民事第四庭審判長法  官  黃斐君
~B2                法  官  陳蘇宗
~B3                法  官  張浴美
右為正本係照原本作成。
如對本判決上訴，須於判決送達後二十日內向本院提出上訴狀，未表明上訴理由者，
應於上訴後二十日內向本院提出上訴理由書（須按他造人數附具繕本），並繳納送達
用雙掛號郵票拾份（每份拾肆元）。
~B                書記官  郭振祥
中      華      民      國    八十九    年      三      月    二十三    日
                                                                        Ｑ


司法院資訊處製作；財團法人民間司法改革基金會備份。
